【裁判字號】    89,上訴,146
【裁判日期】    890229
【裁判案由】    偽造文書等
【裁判全文】
臺灣高等法院刑事判決                            八十九年度上訴字第一四六號
    上  訴  人  臺灣士林地方法院檢察署檢察官
    被      告  甲○○
右上訴人因被告偽造文書等案件，不服臺灣士林地方法院八十八年度訴字第九十九號
，中華民國八十八年十一月二十日第一審判決（起訴案號：臺灣士林地方法院檢察署
八十七年度偵字第五二二三號），提起上訴，本院判決如左：
    主  文
原判決撤銷。
甲○○連續行使偽造私文書，足以生損害於他人，處有期徒刑肆月。
    事  實
一、甲○○因缺錢急用，於民國八十四年九月間，知悉潘玉美在臺北縣汐止市○○路
    ○段三十七巷十一號二樓招募互助會，會期自八十四年九月十五日起至八十八年
    二月十五日，每會新臺幣（下同）一萬元，每月十五日開標，採內標制，而參加
    二會者，其中一會必需過半數後才能再標取。乃明知此情，竟意圖為自己不法之
    所有，除以自己及其妻阿英名義外，並冒用其女王秀真、王秀鳳名義入會，使潘
    玉美陷於錯誤，同意其入會，將之列為會單上會員編號一至四號，嗣該會總計招
    募會員四十一名（連會首共四十二人）。甲○○旋即基於概括之犯意，先於八十
    四年十月十五日，至上開會址，偽以王秀鳳名義，填寫「王秀鳳，二千二百元」
    之標單，持以行使參與投標，標得該次會款，計詐得會款二十八萬八千六百元（
    扣除甲○○參加其餘三會，計有活會三十七名，每會應繳會款七千八百元，原判
    決誤計為三十一萬二千元）；八十四年十一月十五日，甲○○又在上址，偽以王
    秀真名義，填寫「王秀真，二千八百元」之標單，持以行使參與投標，標得該次
    會款，計詐得會款計二十六萬六千四百元（扣除甲○○參加其餘三會，計有活會
    三十七名，每會應繳會款七千二百元，原判決誤計為二十八萬八千元），足以生
    損害於王秀鳳及王秀真。嗣八十五年十一月間，會首潘玉美因故將該會停標，不
    知去向，由其子潘學專負責清結會務，通知甲○○將應繳之死會會款三萬元（除
    「王秀鳳」、「王秀真」之外，「甲○○」亦為死會），分配給會員乙○○、丙○○等人收取，惟甲○○拒不繳納，迭經乙○○及丙○○等人催討或向調解委員
    會聲請調解，仍置之不理。
二、案經乙○○、丙○○二人訴由臺灣士林地方法院檢察署檢察官偵查起訴。
    理  由
一、訊據被告甲○○固不諱言以自己與配偶「阿英」及女兒「王秀鳳」、「王秀真」
    之名義參加潘玉美為會首之互助會共四會，並已標取三會，至會首停會後，未將
    死會會款繳予其他會員等事實，惟矢口否認有詐欺及偽造文書之情事，辯稱王秀
    鳳、王秀真確有參加互助會，並非伊冒用渠等名義入會及標會，又會首停會後，
    未親自出面收取會款，故不願擅將會款交予他人云云。經查：
（一）系爭互助會中確有被告與其配偶「阿英」、女兒「王秀鳳」、「王秀真」為會
      員之事實，有會單一紙附偵查卷為憑。而其中「王秀鳳」、「王秀真」並未參
      加該會，從未繳交會款或收取標得之會款，亦未同意被告以其二人名義跟會等
      語，業經證人即被告之女王秀鳳、王秀真於偵查及原審訊問時證述甚詳（見八
      十七偵字第五二二三號偵查卷第十一至十二頁、原審卷第五十頁）。證人即王
      秀鳳之配偶賴本行、王秀真之配偶毛啟川亦於原審證稱：王秀鳳、王秀真有提
      提過跟會事，但因能力不足，渠等回說不要跟，本件互助會之事，渠等均不知
      情等語（見原審卷第六十六頁、第九十一頁）。顯見被告所辯王秀鳳、王秀真
      有參加互助會云云，已難憑信。況且，被告於原審傳訊其女，經指稱未參加互
      助會後，被告旋即辯稱係向女婿提跟會事，由女婿付會款及收會款云云（見原
      審卷第五十八頁），迨其女婿賴本行、毛啟川先後於原審到院否認知情後，復
      改稱其女、女婿原先同意跟會，後來又不同意云云（見原審卷第九十一頁），
      其所辯先後已不一致，且與上開其女、女婿證述情節顯不相符。足徵該「王秀
      鳳」、「王秀真」之名義為被告所冒用，應可認定無誤。
（二）會首潘玉美於招募系爭互助會之際，即表明參加二會者，其中一會必需過半數
      後才能再標取，而被告於起會之初之八十四年十月及十一月即連續標取「王秀
      鳳」、「王秀真」名義之會款等情，業據告訴人乙○○、丙○○指陳甚詳，並
      有該會單在卷可憑，被告於偵查中亦自承因「欠錢急用」而連續標會屬實（見
      八十六年度偵字第一一二四六號卷第三十四頁背面）。查被告明知若以自己名
      義加入會員，將受制於必需過半數後才能再標會，乃冒用其女兒之名義跟會，
      致會首因人別不同，信用有異，而誤准其入會及標會，此顯為施用詐術致會首
      陷於錯誤；再者，被告既「欠錢急用」，於與會之初，即利用會首不知其冒名
      跟會之詐術情境，而連標二會，益見被告自始即有不法所有之意圖，其蓄意詐
      欺至明。又關於互助會之投標方式，係以書寫載明利息及姓名之標單標會等情
      ，復據告訴人乙○○說明甚詳，被告應係以同一方式標取會款，亦堪認定。
（三）至於被告所辯會首停會後，未親自出面收取會款，故其不願擅將會款交予告訴
      人云云，不論是否屬實，原不影響本件罪責之成立，不再一一予以指駁。
      綜上所述，本件事證明確，被告犯行，堪以認定，應依法論科。
二、按民間互助會標會之標單，就其上所載署押及金額本身言，原無何一定之意思表
    示，祇因在民間標會之習慣上，足為表示其一定用意之證明，而屬刑法第二百二
    十條以文書論之私文書（最高法院八十七年度臺非字第一二號判決同此見解）。
    核被告冒用「王秀鳳」、「王秀真」名義入會，偽造標單，並持以行使標會，而
    詐取他人財物之犯行，係犯刑法第二百十六條、第二百二十條第一項、第二百十
    條之行使偽造私文書罪，第三百三十九條第一項之詐欺取財罪。偽造署押為偽造
    文書之部分行為，偽造文書之低度行為為行使之高度行為所吸收，均不另論罪。
    其先後兩次行使偽造私文書及詐欺取財犯行，時間緊接，手段相若，而各犯同一
    罪名，顯均係基於概括之犯意為之，為連續犯，應依刑法第五十六條規定各以一
    罪論，並加重其刑。被告所犯行使偽造私文書及詐欺取財罪間，有方法結果之牽
    連關係，為牽連犯，應從較重之行使偽造私文書罪論處。原審據以論科，原非無
    見，惟查，被告於冒明詐標會款，會首停會後，竟藉詞拒絕交付會款，迭經告訴
    人催告、聲請調解無著，有告訴人所提出之存證信函、聲請調解資料等附偵查卷
    可稽，於本院審理時仍一再表明不願清繳會款，實有未該，原審予以緩刑之宣告
    ，尚難稱妥適。檢察官循告訴人之請求，執此指摘原判決宣告緩刑不當，非無理
    由，應由本院予以撤銷改判。爰審酌被告之品行、犯罪之動機、目的、手段、所
    生危害及犯後態度等一切情狀，量處如主文所示之刑，以示懲儆。
三、至被告偽造並持以行使之標單，雖係被告犯罪所用之物，然並未扣案，且被告稱
    已丟棄，而依民間習慣，開標後，即將標單拋棄，故無證據證明尚屬存在，當已
    滅失，爰不予宣告沒收。
四、公訴人另指被告利用不知情之會首潘玉美在會單上偽造其女兒王秀鳳、王秀真為
    會員，認此部分亦涉偽造私文書；又指本件詐欺犯罪之被害人為告訴人乙○○、
    丙○○等活會會員云云。然查：
（一）有關會單，會首本有制作權限，因此，會首潘玉美於會單上載會員為王秀真、
      王秀鳳，原不構成偽造文書罪，從而被告此部分行為，亦不涉此罪嫌。而公訴
      人認此部分與前開論罪科刑部分，為裁判上一罪關係，爰不另為無罪之諭知。
（二）至本件詐欺犯罪之被害人一節，查被告犯罪時，有關互助會之法律關係，乃會
      員與會首之單獨、直線關係，會員彼此間，並無關係。因此，會員冒某人名義
      入會且標取會款，僅其與會首間關係，故受害人應為會首，附此敘明。
據上論斷，應依刑事訴訟法第三百六十九條第一項前段、第三百六十四條、第二百九
十九條第一項前段，刑法第五十六條、第二百二十條第一項、第二百十條、第二百十
六條、第三百三十九條第一項、第五十五條，罰金罰鍰提高標準條例第一條前段，判
決如主文。
本案經檢察官陳時提到庭執行職務。
中      華      民      國    八十九    年      二      月    二十九    日
                              臺灣高等法院刑事第五庭
                                  審判長法  官  曾  德  水
                                        法  官  趙  功  恆
                                    法  官  林  立  華
右正本證明與原本無異。
如不服本判決應於收受送達後十日內向本院提出上訴書狀，其未敘述上訴之理由者並
得於提起上訴後十日內向本院補提理由書（均須按他造當事人之人數附繕本）。
                                        書記官  廖  月  女
中      華      民      國    八十九    年      三      月      六      日
附錄：本案論罪科刑法條全文
刑法第二百十條：
偽造、變造私文書，足以生損害於公眾或他人者，處五年以下有期徒刑。
刑法第二百十六條：
行使第二百十條至第二百十五條之文書者，依偽造、變造文書或登載不實事項或使登
載不實事項之規定處斷。
刑法第二百二十條第一項：
在紙上或物品上之文字、符號、圖畫、照像，依習慣或特約，足以為表示其用意之證
明者，關於本章及本章以外各罪，以文書論。
刑法第三百三十九條第一項：
意圖為自己或第三人不法之所有，以詐術使人將本人或第三人之物交付者，處五年以
下有期徒刑、拘役或科或併科一千元以下罰金。（罰金額度已提高為十倍）


司法院資訊處製作；財團法人民間司法改革基金會備份。
